臺灣臺南地方法院民事判決　九十一年度重訴字第四九號
　　原　　　告　乙○○
　　被　　　告　甲○○
　　訴訟代理人　丙○○
右當事人間請求土地所有權移轉登記事件，本院判決如左：
    主    文
被告應將所有坐落台南縣關廟鄉○○段一之三地號、地目田、面積捌捌陸零平方公尺
之土地權利範圍應有部分八八六０分之二八六０移轉所有權登記予原告。
訴訟費用由被告負擔。
    事    實
甲、原告方面：
    一、聲明：請求判決被告應將所有坐落台南縣關廟鄉○○段一之三號、地目田、
        面積捌捌陸零平方公尺之土地權利範圍應有部分八八六０分之二八六０移轉
        所有權登記予原告。
　　二、陳述：
　　　　（一）兩造共有之坐落台南縣關廟鄉○○段一之二地號、地目田、面積一七
　　　　　　　七０平方公尺之土地（下稱系爭土地），嗣經　台灣高等法院台南分
　　　　　　　院九十年度重上字第四五號判決分割確定，由被告取得其中八八六０
　　　　　　　平方公尺，並辦理分割登記為坐落台南縣關廟鄉○○段一之三號，地
　　　　　　　目田、面積八八六０平方公尺完畢。
  　　　（二）惟被告依八十七年十月十七日雙方所訂協議書同意其就系爭土地保有
          　　六千平方公尺，其餘部分歸原告所有，有協議書可稽，因兩造於分家
          　　時，因被告所欠債務由原告代償十三萬元之債務，被告對系爭土地減
          　　為剩餘三分，其餘為原告所有，分家當時，被告取得三分，現今仍然
          　　祗耕作三分，但於八十七年十月十六日，被告反悔，要求保有六千平
          　　方公尺土地，雙方在吳慶城、張來成之見證下書立協議書。兩造分產
          　　既為事實，其於八十七年十月十六日所立協議書同意名下更為六千平
          　　方公尺，協議書更無謂出售不成則應依照登記之二分之一之問題。是
          　　兩造就系爭土地已達成協議書之合意，爰依協議書之約定，提起本訴
          　　。
    三、證據：提出本院八十九年度重家訴字第六號判決及台灣高等法院台南分院九
        十年度重上字第四五號判決影本各一件、協議書影本一件、土地登記謄本一
        件。
乙、被告方面：
　　一、聲明：請求判決原告之訴駁回。
　　二、陳述：
    　　（一）本案已在台灣高等法院台南分院九十年度重上字第四五號民事判決確
            　定，兩造間於八十七年訂有協議書，主張協議書之約定將系爭土地逾
            　其中六千平方公尺土地部分，全部移轉登記予被上訴人（即本件原告
            　）因而提起反訴．．．等判定被上訴人（即本件原告）在原一審之反
            　訴駁回確定，有台南高分院判決書可稽，因而被告認為一事不再理的
            　原則下，原告不得再以此協議書訴求土地所有權移轉登記之訴，依法
            　應駁回原告之訴。
    　　（二）按八十七年十月十六日協議書簽立之由來，已由當時在場之見證人之
          　　一張來成在　鈞院八十九年度重家訴字第六號言詞辯論時證述明確，
          　　是當時土地仲介者要買受系爭土地及張來成所有同段一之一地號之鄰
          　　地時，買、賣、仲介者三方在張來成家中談論買賣之事，被告同意若
          　　系爭土地出賣時，其願意分得六千平方公尺之土地價款，其餘土地價
          　　款分歸反訴原告取得，並隨即由土地仲介者為其代書協議書，且簽約
          　　等之字跡亦可窺之，出自同一人之手筆（如卷附土地買賣同意書、協
          　　議書影本）。嗣該買賣因土地價金交付等細節未能談妥故而作罷，是
          　　當時兩造就土地價金分配所作之協議，當然因買賣未成而失其效力，
          　　雖然單由協議書之內容，並無法看出協議書之簽立是有土地買賣為其
          　　前因，但證人張來成及吳智遠均能明白證述該協議書之由來是以買賣
          　　為其前提，故被告主張兩造所協議之內容是以買賣成立為其前提要件
          　　並無虛假。茲買賣未成，本協議書當失其效力，原告自不能以此協議
          　　書請求被告履行協議移轉土地權登記。
    三、證據：提出買賣同意書影本一件。
丙、本院依職權調閱本院八十九年度重家訴字第六號請求分割共有物等事件歷審案卷
    及向台南縣歸仁地政事務所調取系爭土地辦理分割登記後之土地登記謄本；並訊
    問證人吳智遠、吳慶城。
    理　　由
一、原告主張：兩造共有之系爭土地，嗣經  台灣高等法院台南分院九十年度重上字
    第四五號判決分割確定，由被告取得其中八八六０平方公尺，並辦理分割登記為
    坐落台南縣關廟鄉○○段一之三號，地目田、面積八八六０平方公尺完畢。惟兩
    造曾於八十七年十月十七日訂立協議書，被告同意其就系爭土地保有六千平方公
    尺，其餘部分歸原告所有，是被告自應將分割取得系爭土地（八八六０平方公尺
    ），超過六千平方公尺即二八六０平方公尺移轉所有權登記予原告，爰依兩造合
    意之協議書約定，提起本訴等情。
    被告則以：本案已經原告依系爭協議書，於另案　鈞院八十九年度重家訴字第六
    號提起反訴訴請被告移轉土地所有權登記後，經　台灣高等法院台南分院九十年
    度重上字第四五號判決駁回原告在原審所提之反訴確定，原告復提起本件訴訟，
    違反一事不再理原則，依法應駁回原告之訴。又八十七年十月十六日所簽訂之協
    議書，其真意乃係因當時有買主欲購買系爭土地，故被告同意若系爭土地出賣時
    ，其願意分得六千平方公尺之土地價款，其餘土地價款分歸反訴原告取得，嗣該
    買賣因土地價金交付等細節未能談妥故而作罷，是當時兩造就土地價金分配所作
    之協議，當然因買賣未成而失其效力，雖然單由協議書之內容，並無法看出協議
    書之簽立是有土地買賣為其前因，但證人張來成及吳智遠均能明白證述該協議書
    之由來是以買賣為其前提，足見兩造所協議之內容是以買賣成立為其前提要件，
    現買賣未成，本協議書當失其效力，原告自不能以此協議書請求被告履行協議移
    轉土地權登記等語，資為抗辯。
二、本件原告主張：兩造共有之系爭土地，嗣經台灣高等法院台南分院九十年度重上
    字第四五號判決分割確定，由被告取得其中八八六０平方公尺，並辦理分割登記
    為坐落台南縣關廟鄉○○段一之三號，地目田、面積八八六０平方公尺完畢。又
    兩造曾於八十七年十月十七日就系爭土地應有部分之分配訂立協議書等事實，業
    據其提出本院八十九年度重家訴字第六號判決及台灣高等法院台南分院九十年度
    重上字第四五號判決影本各一件、協議書影本一件、土地登記謄本一件為證，並
    經本院依職權調閱本院八十九年度重家訴字第六號請求分割共有物等事件歷審案
    卷及向台南縣歸仁地政事務所調取系爭土地辦理分割登記後之土地登記謄本查明
    屬實，被告對於兩造共有之系爭土地業經判決分割各取得有單獨所有權並辦理分
    割登記完畢，及兩造於八十七年十月十七日訂立系爭協議書等情亦均不爭執，則
    原告此部分之主張及系爭協議書自堪信為真正。
三、雖被告抗辯：本案已經原告依系爭協議書，於另案　鈞院八十九年度重家訴字第
    六號提起反訴訴請被告移轉土地所有權登記後，經　台灣高等法院台南分院九十
    年度重上字第四五號判決駁回原告在原審所提之反訴確定，原告復提起本件訴訟
    ，違反一事不再理原則，依法應駁回原告之訴云云。惟按訴訟法上所謂一事不再
    理之原則，乃指同一事件已有確定之終局判決者而言，其所謂同一事件，必同一
    當事人就同一法律關係而為同一請求，若此三者有一不同，即不得謂同一事件，
    自不受確定判決之拘束；又按確定判決以程序上理由駁回原告之訴，並未就為訴
　　訟標的之法律關係予以裁判者，無民事訴訟法第三百九十九條第一項之既判力（
　　最高法院十九年上字第二七八號及二十七年上字第一六八八號判例分別參照）。
　　再按前後兩訴是否同一事件，應依（一）前後兩訴之當事人是否相同；（二）前
　　後兩訴之訴訟標的是否相同；（三）前後兩訴之聲明，是否相同、相反或可以代
　　用等三個因素決定之（最高法院七十三年度台抗字第五一八號裁判參照）。經查
　　，原告固依系爭協議書之法律關係，於另案本院八十九年度重家訴字第六號請求
　　分割共有物事件言詞辯論時，提起反訴，訴請被告移轉土地所有權登記，惟經核
　　其反訴之聲明係請求：「被告應將兩造共有之坐落台南縣關廟鄉○○段一之二地
　　號、地目田、面積一七七０平方公尺之土地權利範圍應有部分一七七二０分之二
　　八六０移轉所有權登記予原告」，其反訴之訴訟標的為：本於「兩造共有之坐落
　　台南縣關廟鄉○○段一之二地號土地」之移轉登記請求權；而本件原告訴之聲明
　　則係：「被告應將所有坐落台南縣關廟鄉○○段一之三地號、地目田、面積八八
　　六０平方公尺之土地權利範圍應有部分八八六０分之二八六０移轉所有權登記予
　　原告」，本件訴訟標的則為：本於「被告單獨所有之坐落台南縣關廟鄉○○段一
　　之三地號土地」之移轉登記請求權，足見上開兩訴之訴訟標的及訴之聲明，二者
　　均不相同，尚難謂同一事件，是被告抗辯原告就同一事件再為起訴，違反一事不
　　再理原則云云，於法已有未合，自難憑採。又查，原告所提起之上開反訴，嗣經
　　台灣高等法院台南分院九十年度重上字第四五號審理結果，認定：「本件本訴為
　　形成之訴，訴訟標的為分割共有物請求權，反訴係給付之訴，訴訟標的為所有權
　　移轉登記請求權，兩造之法律關係原非同一，雖兩訴所主張之權利均係基於共有
　　關係而生，然本訴之當事人為攻防方法在於分割方案之提出，反之，反訴之攻防
　　方法在於所有權移轉請求權之有無，顯見反訴與本訴之標的及其防禦方法不相牽
　　連，兩訴言詞辯論資料亦不可相互利用，揆諸前揭說明，被上訴人（即本件原告
　　）於原審提起之上揭反訴，即不合法。」而駁回反訴確定，準此以觀，上開確定
　　判決就原告所提起之上揭反訴，係以與本訴不具牽連關係，程序上不合法而駁回
　　原告之反訴，並未就為訴訟標的之法律關係予以裁判，自不受確定判決既判力之
　　拘束，其縱就同一事件復行起訴亦無違反民事訴訟法第二百四十九條第一項第七
　　款一事不再理原則，是被告以原告提起本訴違反一事不再理原則而為程序抗辯，
　　於法自屬無據，並非可取。
四、被告雖又辯稱：八十七年十月十六日所簽訂之協議書，其真意乃係因當時有買主
    欲購買系爭土地，故被告同意若系爭土地出賣時，其願意分得六千平方公尺之土
    地價款，其餘土地價款分歸反訴原告取得，足見兩造所協議之內容是以買賣成立
    為其前提要件，現買賣未成，本協議書當失其效力，原告自不能以此協議書請求
    被告履行協議移轉土地權登記云云。按當事人締結之契約一經合法成立，其私法
    上之權利義務，即應受契約之拘束，不能由一造任意撤銷；又按解釋契約，固須
    探求當事人立約之真意，不能拘泥契約之文字，但契約文字業已表示當事人真意
    ，無須別事探求者，則不得反捨契約文字而更為曲解（最高法院二十年上字第一
    九四一號及十七年上字第一一一八號判例分別參照）。經細閱兩造所不爭執於八
    十七年十月十六日簽立之協議書記載：「茲有乙○○先生（以下簡稱甲方，即原
    告）與甲○○先生（以下簡稱乙方，即被告）共同持有台南縣關廟鄉○○段一之
    二號、總面積為一公頃七七公畝二０平方公尺，原各持有二分之一，現經雙方協
    議並同意如下：甲方、名下更為一公頃一七公畝二０平方公尺，乙方、名下更為
    六０公畝００平方公尺，以上經雙方協議同意完成之，恐空口無憑，特立此協議
    書」等語，有協議書一件附卷可稽，依其內容，兩造就上開契約之重要之點即系
    爭土地所有權範圍應有部分之歸屬已明白記載，並經兩造於立書人甲、乙二方處
    親自簽名蓋章，復經在場之見證人張來成、吳慶城簽名，足見兩造協議內容已意
    思表示合致，而依上開協議書並無隻字片語，或從契約文字之含義，言及或窺見
    上開協議內容係以系爭土地出賣為前提條件，自難別事他求，於契約內容外無中
    生有，逕認兩造之契約有被告所辯以買賣為前提條件之約定。且參以證人即系爭
    協議書之見證人吳慶城於本院審理時到庭結證稱：「本來是要介紹買主購買系爭
    土地，系爭土地依登記是兩造應有部分各二分之一，原告說當時分家時有協議系
    爭土地由被告分三分（即三千平方公尺），本來要依分家協議找買主，賣得價金
    依被告三分分配，被告不同意，兩造就會同重新協議，重新協議時有我、張來成
    、兩造及原告之大兒子在場，當初協議雙方之應有部分各多少，以確知如何分配
    ，被告希望分到六分，他才同意賣，當時並沒有協議說如果土地沒有出售，被告
    就不依協議的比例分配所有權，因為當時已經確定有買主，只是雙方對協議由被
    告分三分的分配有意見，所以才又重新協議由被告取得六分，因為分家時只是口
    頭上的協議，未有書面，雙方才有爭執，所以兩造才會在這次以書面明確約定雙
    方之應有部分及面積，當時我在場並簽名見證。本來系爭土地的買賣契約都已經
    寫好，但經濟不景氣，土地價格下跌，買主又反悔不買了，但協議書和買賣契約
    是兩回事，協議書是單純就面積的確認而已，兩造並沒有談到必須系爭土地出售
    ，協議書才有效，當時談到同意賣，價金也寫好了，因為兩造對面積有爭執，才
    又定協議書明確分配土地。」；核與證人吳智遠所述：「光復後我常去幫原告做
    工，兩造分家時，被告叫我及被告之姊夫去幫忙協調，當時因為有欠債，且負債
    多於財產，原告負擔較多的債務，被告負擔較少，所以原告分較多的土地，被告
    分較少的土地，由被告分三分地來耕作，但分割登記一直沒有辦理。八十七年十
    月十六日兩造又另外協議時我沒有在場，但原告有拿協議書給我看，我才知道另
    外協議由被告分六分的土地，另外兩造還有建地，是由被告出售的，出售所得都
    沒有給原告，所以系爭土地是田地，由原告分得多也是公平的。」等語相符（均
    見本院九十一年五月二十二日言詞辯論筆錄），足認兩造原因分家而於三十餘年
    前協議原告分得面積三分土地，其餘均歸被告分得；嗣於八十七年十月十六日，
    兩造復變更上開協議為原告分得面積六千平方公尺土地，其餘面積一一七二０平
    方公尺土地歸被告取得各節應為實在，是系爭協議書乃僅就兩造共有之系爭土地
    權利範圍即應有部分分配予以明白記載，而無其他條件之約定，與證人吳慶城前
    揭所述：協議書和買賣契約是兩回事，協議書是單純就面積的確認而已，兩造並
    沒有談到必須系爭土地出售，協議書才有效等情，互相吻合，益徵證人前揭證詞
    應真實可採信，被告抗辯：兩造所協議之內容是以買賣成立為其前提要件云云，
    顯屬無稽，殊非足取。再按附載「如被上訴人繼續將房屋出租者，而上訴人始有
    優先承租權」一節，則係附有以被上訴人須將該房屋繼續出租，而上訴人始有優
    先承租權之停止條件，此項條件之成就，應由主張之上訴人負舉證之責任（最高
    法院四十六年台上字第二二七號判例參照）。被告就其抗辯系爭協議書是以買賣
    成立為其前提要件乙節，雖提出買賣土地同意書及見證人張來成在本院八十九年
    度重家訴字第六號另案審理中所為之證言為證，然前揭買賣土地同意書僅能作為
    兩造就共有之系爭土地曾有出售之合意，尚難遽作為系爭土地出賣為協議書之成
    就條件之證明，且證人張來成雖於本院八十九年度重家訴字第六號另案審理中曾
    證述：是說如果買賣契約成立，乙○○（即原告）要給甲○○（即被告）六分．
    ．．．．．等語，然就系爭協議書是否以買賣契約成立方能生效乙節則未能出具
    體證明，是以上開證詞充其量僅能證明，系爭土地如出售兩造願以協議書之約定
    分配價金，不能當然擴張解釋以系爭土地出售作為協議書生效之條件，否則如此
    事關兩造重大權益之事項，何以未於協議書中具體約明，此外，被告復未能提出
    任何其他證據以實其說，難謂已善盡舉證之責任，自不能為被告有利之認定，被
    告前揭辯解，自非可取。
五、綜上所述，原告依兩造於前開八十七年十月十六日簽訂之協議書，訴請被告將系
    爭土地分割後由其單獨取得所有之坐落台南縣關廟鄉○○段一之三地號、地目田
    、面積八八六０平方公尺之土地權利範圍應有部分八八六０分之二八六０移轉所
    有權登記予原告所有，核與上開協議書之契約本旨，並無不合，應予准許。
六、結論：本件原告之訴為有理由，依民事訴訟法第七十八條，判決如主文。
中　　　華　　　民　　　國　　九十一　　年　　　六　　　月　　　十四　　日
                  　          臺灣臺南地方法院民事第二庭
~B法　　　官　　蔡　美　美
右正本證明與原本無異
如對本判決上訴，須於判決送達後廿日內向本院提出上訴狀（須附繕本）。
中　　　華　　　民　　　國　　九十一　　年　　　六　　　月　　　十四　　日
~B法院書記官　　高　惠　美
